臺灣臺東地方法院刑事判決　　　　　　　100 年度訴字第71號
公　訴　人　臺灣臺東地方法院檢察署檢察官
被　　　告　張德照
　　　　　　吳智賢
　　　　　　吳念祖
　　　　　　林夏男
　　　　　　呂榮生
　　　　　　鐘政治
　　　　　　李吳道義
上列被告因違反野生動物保育法案件，經檢察官提起公訴（99年
度偵字第2295號），被告7 人於準備程序中均為有罪之陳述，本
院合議庭裁定由受命法官獨任以簡式審判程序進行審理，判決如
下：
    主  文
張德照共同犯野生動物保育法第四十一條第一項第一款之非法獵
捕保育類野生動物罪，處有期徒刑陸月，如易科罰金，以新臺幣
壹仟元折算壹日；扣案如附表一至六所示之物，均沒收之。
吳智賢共同犯野生動物保育法第四十一條第一項第一款之非法獵
捕保育類野生動物罪，處有期徒刑陸月，如易科罰金，以新臺幣
壹仟元折算壹日；緩刑貳年，緩刑期間付保護管束；扣案如附表
一至六所示之物，均沒收之。
吳念祖共同犯野生動物保育法第四十一條第一項第一款之非法獵
捕保育類野生動物罪，處有期徒刑陸月，如易科罰金，以新臺幣
壹仟元折算壹日；緩刑貳年，緩刑期間付保護管束；扣案如附表
一至六所示之物，均沒收之。
林夏男共同犯野生動物保育法第四十一條第一項第一款之非法獵
捕保育類野生動物罪，累犯，處有期徒刑柒月；扣案如附表一至
六所示之物，均沒收之。
呂榮生共同犯野生動物保育法第四十一條第一項第一款之非法獵
捕保育類野生動物罪，處有期徒刑陸月，如易科罰金，以新臺幣
壹仟元折算壹日；緩刑貳年，緩刑期間付保護管束；扣案如附表
一至六所示之物，均沒收之。
鐘政治共同犯野生動物保育法第四十一條第一項第一款之非法獵
捕保育類野生動物罪，處有期徒刑陸月，如易科罰金，以新臺幣
壹仟元折算壹日；緩刑貳年，緩刑期間付保護管束；扣案如附表
一至六所示之物，均沒收之。
李吳道義共同犯野生動物保育法第四十一條第一項第一款之非法
獵捕保育類野生動物罪，處有期徒刑陸月，如易科罰金，以新臺
幣壹仟元折算壹日；緩刑貳年，緩刑期間付保護管束；扣案如附
表一至六所示之物，均沒收之。
    犯罪事實
一、張德照前因違反野生動物保育法案件，經本院以93年度簡字
    第75號判決判處有期徒刑7 月，緩刑2 年確定（未構成累犯
    ）；林夏男曾因業務過失致死案件，經臺灣臺中地方法院以
    89年度交訴字第95號判決判處有期徒刑10月確定，又因強制
    性交案件，經臺灣臺中地方法院以89年度少連訴字第36號判
    決判處有期徒刑9 年確定，嗣經臺灣臺中地方法院以96年度
    聲減字第4789號裁定就上開業務過失致死案件予以減刑並定
    應執行刑為有期徒刑9 年4 月確定，於民國97年10月16日縮
    短刑期假釋出監，甫於98年9 月15日假釋付保護管束期滿，
    視為執行完畢。
二、張德照、吳智賢、吳念祖、林夏男、呂榮生、鐘政治、李吳
    道義均為排灣族原住民，其等均明知山羌業經行政院農業委
    員會列為其他應予保育之野生動物，非於族群量逾越環境容
    許量，不得予以獵捕，竟共同基於獵捕保育類野生動物之犯
    意聯絡，在保育類野生動物山羌之族群量未逾越環境容許量
    前，於99年11月14日18時許，共同駕車並攜帶如附表二至六
    所示之物，分為4 組進入臺東縣金峰鄉都魯烏外部落山區後
    ，接續以土造獵槍開槍獵捕之方式，獵得保育類野生動物山
    羌7 隻及非保育類野生動物白面鼯鼠3 隻、大赤鼯鼠1 隻。
    嗣於同年月15日凌晨3 時許，張德照等7 人於打獵完畢開車
    下山時，為警攔檢，並當場扣得如附表一至七所示之物，而
    查悉上情。
三、案經臺東縣警察局大武分局報告臺灣臺東地方法院檢察署檢
    察官偵查起訴。
    理  由
壹、程序事項
    本件被告張德照、吳智賢、吳念祖、林夏男、呂榮生、鐘政
    治、李吳道義所犯者均非為死刑、無期徒刑、最輕本刑為3
    年以上有期徒刑之罪或高等法院管轄第一審案件，其等於準
    備程序進行中，均就被訴事實為有罪之陳述，經法官告知其
    等簡式審判程序之旨，並聽取公訴人、被告7 人之意見後，
    本院爰依刑事訴訟法第273 條之1 第1 項之規定，裁定由受
    命法官獨任以簡式審判程序進行審理。
貳、實體事項
一、上揭犯罪事實，業據被告張德照、吳智賢、吳念祖、林夏男
    、呂榮生、鐘政治、李吳道義均坦承不諱，復有臺東縣政府
    領據、臺東林區管理處會同臺東縣警察局大武分局查獲保育
    案件會勘紀錄、案件位置圖、扣押物品目錄表4 份、扣案物
    品照片20張、內政部警政署刑事警察局刑鑑字第0990165193
    號鑑定書（含照片）、戶役政聯結作業系統個人基本資料7
    份等附卷可稽，以及如附表一至六所示物品扣案可佐，足認
    被告7 人之自白均與事實相符，應均可採信。本案事證明確
    ，被告7 人犯行均可認定，應均依法論科。
二、論罪科刑
（一）按保育類野生動物應予保育，除具有族群量逾越環境容許
      量之條件外，不得獵捕、宰殺之，野生動物保育法第18條
      第1 項第1 款、第41條第1 項第1 款，分別定有明文。查
      山羌業經行政院農業委員會列為其他應予保育之野生動物
      ，有上開臺東縣政府野生動物鑑定報告書1 份附卷可稽，
      而該委員會迄今尚無野生動物保育法第18條第1 項第1 款
      族群量逾越環境容許量之相關公告，此為本院審理違反野
      生動物保育法案件職務上所已知之事實，故山羌之族群量
      目前並未逾越環境容許量甚明。
（二）原住民族向來即有狩獵之習慣，在以往經濟、物質生活尚
      未發達之年代，狩獵係原住民族獲取食物來源之管道，時
      至今日，國民經濟生活已普遍提升，保育之觀念亦漸受重
      視，客觀環境之改變已甚少有原住民族賴狩獵維生者，然
      狩獵在原住民族之傳統祭儀中仍具有重要之意義，尤其原
      住民族之政、經地位長期處於弱勢，在主流文化的衝擊、
      同化下，狩獵文化作為原住民彰顯其自我意識及人格開展
      之象徵即顯重要，此在肯認多元文化精神之我國更是如此
      。然而，如前所述，隨著保育觀念之抬頭，野生動物之保
      護亦屬重要之公共利益，基於維護物種之多樣性及自然生
      態之平衡，我國亦制定有野生動物保育法。是以，當原住
      民族基於其人格之自我實現而實施狩獵活動時，即難以避
      免地與保育野生動物此一抽象之公益產生價值衝突，如何
      調和、取捨即應由具民主正當性之立法者善加抉擇。
（三）按原住民族基本法第19條規定：「原住民得在原住民地區
      依法從事下列非營利行為：一、獵捕野生動物。二、採集
      野生植物及菌類。三、採取礦物、土石。四、利用水資源
      。前項各款，以傳統文化、祭儀或自用為限。」依其文義
      ，似指原住民族基於傳統文化、祭儀或自用之目的，而不
      具營利性者，即可獵捕野生動物，包括保育類野生動物及
      一般類野生動物，然該法文同時揭示「依法從事」，所依
      之法除原住民族基本法外，自應包括野生動物保育法。野
      生動物保育法第21條之1 規定：「臺灣原住民族基於其傳
      統文化、祭儀而有獵捕、宰殺或利用野生動物之必要者，
      不受第17條第1 項（指獵捕一般類野生動物之限制）、第
      18條第1 項（指獵捕保育類野生動物之限制）及第19條第
      1 項各款（指獵捕方式之禁止）規定之限制。前項獵捕、
      宰殺或利用野生動物之行為應經主管機關核准，其申請程
      序、獵捕方式、獵捕動物之種類、數量、獵捕期間、區域
      及其他應遵循事項之辦法，由中央主管機關會同中央原住
      民族主管機關定之。」依其文義，似亦指原住民族基於其
      傳統文化、祭儀而有獵捕之必要，即可獵捕野生動物，包
      括保育類野生動物及一般類野生動物，然原住○○○反第
      21 條之1第2項規定，未經主管機關許可，獵捕、宰殺或
      利用一般類野生動物，供傳統文化、祭儀之用或非為買賣
      者，處新臺幣1千元以上1萬元以下罰鍰，但首次違反者，
      不罰，野生動物保育法第51條之1定有明文，該條僅就一
      般類野生動物作有規範，而未包括保育類野生動物，是以
      未經主管機關許可獵捕、宰殺或利用保育類野生動物者即
      應依野生動物保育法第41條受刑事制裁，蓋情節較輕微之
      未經許可獵捕一般類野生動物尚須處以行政罰鍰，情節較
      重之未經許可獵捕保育類野生動物既無行政責任，倘又無
      刑事責任，豈不輕重失衡？再起訴書雖載梅紅金、張木山
      、呂進善、高月鈴等4人死亡日期分別為99年10月14日、
      同年月25日、同年月27日、同年月24日，與被告等人進入
      山區獵捕山羌之時間即同年11月14日至少相差17日以上，
      與一般喪家出殯日約在死亡日後一星期左右，且除喪禮亦
      在出殯日前交付之習俗差異甚大，因認被告7人所言純屬
      卸責之詞等語，惟查原住民族有其特有文化，且於舉世各
      文化中，習俗之遵守亦隨時代推移尚非無具有一定之彈性
      與調整之可能，而排灣族向來具有打獵送予喪家除喪之習
      俗，且被告7人之族人確有4戶於被告7人進入山區打獵時
      之1月內遭逢喪事，亦有行政院原住民族委員會原民經字
      第1001025928號函、臺東縣金峰鄉戶政事務所東金鄉戶字
      第1000000114號函覆梅紅金等4人死亡資料等在卷可稽，
      且觀諸被告7人於偵查中尚能大致說出過逝族人之姓名等
      情，堪認被告7人所言打獵係為供送喪家除喪之用，尚非
      不可採信；又被告7人為臺灣原住民，雖基於傳統文化而
      有獵捕或利用野生動物之必要，惟未經主管機關核准，況
      山羌係保育類之野生動物，非一般類野生動物，是被告等
      7 人所為，尚不符野生動物保育法第21條之1、第51條之1
      所規定行政罰或不罰之事由。
（四）核被告7 人所為，係違反野生動物保育法第18條第1 項第
      1 款之規定，而犯同法第41條第1 項第1 款之非法獵捕保
      育類野生動物罪。被告7 人就上開犯行，有犯意之聯絡及
      行為之分擔，為共同正犯。其等於上揭短暫時間，獵捕保
      育類野生動物之犯行，係於密切接近之時、地實施，侵害
      同一之法益，各行為之獨立性極為薄弱，依一般社會健全
      觀念，在時間差距上，難以強行分開，在刑法評價上，以
      視為數個舉動之接續施行，合為包括之一行為予以評價，
      較為合理，應屬接續犯，而為包括之一罪（最高法院86年
      臺上字第3295號判例意旨參照）。
（五）被告林夏男前有如犯罪事實欄所載之論罪科刑執行情形，
      此有臺灣高等法院被告前案紀錄表1 份附卷可考，其於有
      期徒刑執行完畢後，5 年以內故意再犯本案有期徒刑以上
      之罪，為累犯，應依刑法第47條第1 項之規定加重其刑。
（六）爰審酌被告張德照、吳智賢、吳念祖、林夏男、呂榮生、
      鐘政治、李吳道義共同非法獵捕山羌數量高達7 隻，對自
      然生態保育已造成相當之破壞，然念及被告均為原住民身
      份，有其特有之打獵文化，且犯罪動機乃欲以獵物供族人
      除喪之用，犯後又均能坦承犯行之態度；兼衡其等之智識
      程度、僅被告張德照有犯同類案件之論罪科刑紀錄（於95
      年緩刑期滿，臺灣高等法院被告前案紀錄表7 份附卷可參
      ）、家庭及經濟狀況（除被告張德照及李吳道義目前無業
      外，其餘被告均有正當工作；除被告呂榮生未婚外，其餘
      被告均須撫養親屬）、角色分工（含僅被告吳智賢、吳念
      祖有實際開槍獵殺山羌）、犯罪手段、檢察官就被告張德
      照、林夏男求刑過重等一切情狀，分別量處如主文所示之
      刑，並就被告張德照、吳智賢、吳念祖、呂榮生、鐘政治
      、李吳道義部分，各諭知易科罰金之折算標準。
（七）又被告吳智賢、吳念祖、呂榮生、鐘政治、李吳道義均未
      曾因故意犯罪受有期徒刑以上刑之宣告，此有其等臺灣高
      等法院被告前案紀錄表各1 份在卷可考，其等因一時失慮
      蹈法，經此偵審程序及科刑之教訓，應能知所警惕，本院
      認前開宣告之刑以暫不執行為適當，爰依刑法第74條第1
      項第1 款之規定，併予宣告緩刑2 年，以啟自新；另審酌
      本件犯罪無非起於被告5 人之法治觀念不佳，為確保其等
      能深切記取教訓，並建立正確之法治觀念，爰併依刑法第
      93條第1 項規定，均諭知於緩刑期間付保護管束。
（八）沒收部分
  １、扣案如附表一所示之物，係屬野生動物保育法第3 條第6
      款之保育類野生動物產製品，既為被告7 人所共同獵得，
      應屬其等所有；附表二至六所示之物，分別為被告7 人所
      有，且供被告7 人犯非法獵捕保育類野生動物罪所用（有
      使用）或預備（未用到）之物（詳如附表二至六），業經
      被告7 人供明在卷，應分別依野生動物保育法第52條第1
      項後段、刑法第38條第1 項第2 款之規定，一併宣告沒收
      之。
  ２、再按野生動物區分為保育類及一般類，而所稱「保育類野
      生動物」，須由野生動物保護諮詢委員會評估分類，經中
      央主管機關指定公告，並製作名錄者，始足當之，此觀之
      野生動物保育法第4 條規定自明；查扣案如附表七編號（
      一）、（二）所示之物，均非屬野生動物保育法公告之保
      育類野生動物（包括瀕臨絕種、珍貴稀有及其他應予保育
      之野生動物），此為本院審理違反野生動物保育法案件職
      務上所已知之事實，爰均不宣告沒收之。另扣案如附表七
      編號（三）所示之物，被告林夏男及李吳道義均陳稱係工
      作所用；扣案如附表七編號（四）所示之物，被告呂榮生
      則陳稱係下山時所撿得，均無證據證明與本案有何直接關
      係，亦均不為沒收之諭知。
據上論斷，依刑事訴訟法第273 條之1 第1 項、第299 條第1 項
前段，野生動物保育法第18條第1 項第1 款、第41條第1 項第1
款、第52條第1 項後段，刑法第11條前段、第28條、第47條第1
項、第41條第1 項前段、第74條第1 項第1 款、第93條第1 項、
第38條第1 項第2 款，判決如主文。
本案經檢察官劉仲慧到庭執行職務。
中     華     民     國    100   年   5    月   19    日
                     刑事第三庭  法  官  李俊彬
以上正本證明與原本無異。
如不服本判決應於收受送達後10日內向本院提出上訴書狀，並應
敘述具體理由；其未敘述上訴理由者，應於上訴期間屆滿後20日
內向本院補提理由書（均須按他造當事人之人數附繕本）。「切
勿逕送上級法院」。
中    華    民    國   100    年    5     月    19    日
                                 書記官  吳明學
附錄本案論罪科刑法條
野生動物保育法第18條
保育類野生動物應予保育，不得騷擾、虐待、獵捕、宰殺或為其
他利用。但有下列情形之一，不在此限：
一  族群量逾越環境容許量者。
二  基於學術研究或教育目的，經中央主管機關許可者。
前項第1 款保育類野生動物之利用，應先經地方主管機關許可；
其可利用之種類、地點、範圍及利用數量、期間與方式，由中央
主管機關公告之。
前二項申請之程序、費用及其他有關事項，由中央主管機關定之
。
野生動物保育法第41條
有下列情形之一，處6 月以上5 年以下有期徒刑，得併科新臺幣
20萬元以上100萬元以下罰金：
一、未具第18條第1 項第1 款之條件，獵捕、宰殺保育類野生動
    物者。
二、違反第18條第1 項第2 款規定，未經中央主管機關許可，獵
    捕、宰殺保育類野生動物者。
三、違反第19條第1 項規定，使用禁止之方式，獵捕、宰殺保育
    類野生動物者。
於劃定之野生動物保護區內，犯前項之罪者，加重其刑至3 分之
1 。
第1 項之未遂犯罰之。
附表一
┌──────┬──┬────────┬────────┐
│名稱        │數量│    沒收依據    │      備註      │
├──────┼──┼────────┼────────┤
│山羌（屍體）│7 隻│野生動物保育法第│2 隻為被告吳智賢│
│            │    │52條第1 項後段  │開槍獵殺、另5 隻│
│            │    │                │為被告吳念祖開槍│
│            │    │                │獵殺。          │
└──────┴──┴────────┴────────┘
附表二
 ┌───┬─────┬────────┬──┬───────────┬────────┐
 │ 編號 │名稱      │槍枝管制編號    │數量│  沒收依據            │    備註        │
 ├───┼─────┼────────┼──┼───────────┼────────┤
 │（一）│土造獵槍  │0000000000號    │1 支│刑法第38條第1 項第2 款│被告張德照所有  │
 │      │          │（上貼2 號貼紙）│    │（供犯罪預備之物）    │                │
 ├───┼─────┼────────┼──┼───────────┼────────┤
 │（二）│土造獵槍  │0000000000號    │1 支│野生動物保育法第52條第│被告吳智賢所有  │
 │      │          │（上貼5 號貼紙）│    │1 項後段              │                │
 ├───┼─────┼────────┼──┼───────────┼────────┤
 │（三）│土造獵槍  │0000000000號    │1 支│野生動物保育法第52條第│被告吳念祖所有  │
 │      │          │（上貼8 號貼紙）│    │1 項後段              │                │
 ├───┼─────┼────────┼──┼───────────┼────────┤
 │（四）│土造獵槍  │0000000000號    │1 支│刑法第38條第1 項第2 款│被告林夏男所有  │
 │      │          │（扣案物品清單上│    │（供犯罪預備之物）    │                │
 │      │          │誤載為0000000000│    │                      │                │
 │      │          │號，上貼6 號貼紙│    │                      │                │
 │      │          │）              │    │                      │                │
 ├───┼─────┼────────┼──┼───────────┼────────┤
 │（五）│土造獵槍  │0000000000號    │1 支│刑法第38條第1 項第2 款│被告呂榮生所有  │
 │      │          │（扣案物品清單上│    │（供犯罪預備之物）    │                │
 │      │          │誤載為0000000000│    │                      │                │
 │      │          │號，上貼1 號貼紙│    │                      │                │
 │      │          │）              │    │                      │                │
 ├───┼─────┼────────┼──┼───────────┼────────┤
 │（六）│土造獵槍  │0000000000號    │1 支│刑法第38條第1 項第2 款│被告鐘政治所有  │
 │      │          │（上貼7 號貼紙）│    │（供犯罪預備之物）    │                │
 ├───┼─────┼────────┼──┼───────────┼────────┤
 │（七）│土造獵槍  │0000000000號    │1 支│刑法第38條第1 項第2 款│被告李吳道義所有│
 │      │          │（上貼3 號貼紙）│    │（供犯罪預備之物）    │                │
 └───┴─────┴────────┴──┴───────────┴────────┘
附表三（被告張德照持有被扣部分）
┌───┬──────┬──┬────────────┬───────┐
│ 編號 │名稱        │數量│沒收依據                │     備註     │
├───┼──────┼──┼────────────┼───────┤
│（六）│鉛彈        │1 包│刑法第38條第1 項第2 款  │被告張德照所有│
│      │            │    │（供犯罪預備之物）      │              │
├───┼──────┼──┼────────────┼───────┤
│（七）│底火        │1 罐│同上                    │同上          │
└───┴──────┴──┴────────────┴───────┘
附表四（被告吳念祖持有被扣部分）
┌───┬──────┬───┬────────────┬───────────┐
│ 編號 │名稱        │數量  │沒收依據                │   備註               │
├───┼──────┼───┼────────────┼───────────┤
│（三）│通槍條      │1 支  │野生動物保育法第52條第1 │被告吳念祖、吳智賢共有│
│      │            │      │項後段                  │                      │
├───┼──────┼───┼────────────┼───────────┤
│（四）│底火        │1 罐  │同上                    │同上                  │
├───┼──────┼───┼────────────┼───────────┤
│（五）│鋼珠        │1 包  │同上                    │同上                  │
├───┼──────┼───┼────────────┼───────────┤
│（六）│鉛彈        │19小包│同上                    │同上                  │
├───┼──────┼───┼────────────┼───────────┤
│（七）│火藥        │19罐  │同上                    │同上                  │
└───┴──────┴───┴────────────┴───────────┘
附表五（被告林夏男持有被扣部分）
┌───┬──────┬───┬────────────┬───────┐
│ 編號 │    名稱    │ 數量 │ 沒收依據               │  備註        │
├───┼──────┼───┼────────────┼───────┤
│（六）│鉛彈        │ 8 盒 │刑法第38條第1 項第2 款  │被告林夏男所有│
│      │            │      │（供犯罪預備之物）      │              │
├───┼──────┼───┼────────────┼───────┤
│（七）│火藥        │ 10罐 │同上                    │同上          │
└───┴──────┴───┴────────────┴───────┘
附表六（被告李吳道義持有被扣部分）
┌───┬──────────┬──┬───────────┬──────┐
│ 編號 │名稱                │數量│ 沒收依據             │備註        │
├───┼──────────┼──┼───────────┼──────┤
│（一）│沖天炮裝火藥塑膠管  │1 包│刑法第38條第1 項第2 款│李吳道義所有│
│      │                    │    │（供犯罪預備之物）    │            │
├───┼──────────┼──┼───────────┼──────┤
│（二）│鋼珠                │1 包│同上                  │同上        │
├───┼──────────┼──┼───────────┼──────┤
│（三）│火藥                │3 罐│同上                  │同上        │
└───┴──────────┴──┴───────────┴──────┘
附表七
┌───┬───────────────┬──┐
│ 編號 │名稱                          │數量│
├───┼───────────────┼──┤
│（一）│大赤鼯鼠（屍體）              │1 隻│
├───┼───────────────┼──┤
│（二）│白面鼯鼠（屍體）              │3 隻│
├───┼───────────────┼──┤
│（三）│對講機                        │2 台│
├───┼───────────────┼──┤
│（四）│土造獵槍                      │1 支│
│      │（槍枝管制編號：0000000000號，│    │
│      │上貼有4 號貼紙）              │    │
└───┴───────────────┴──┘